臺灣新竹地方法院刑事判決　　　　　　　　　　　　　　九十年度易字第二一六號
　　公　訴　人　臺灣新竹地方法院檢察署檢察官
　　被　　　告　辛○○
　　選任辯護人　徐原本
　　　　　　　　陳偉民
右列被告因違反農會法案件，經檢察官提起公訴（九十年度偵字第一二六七號），本
院判決如左︰
    主  文
辛○○連續農會之選舉對於有選舉權之人，交付財物，而約其選舉權為一定之行使，
處有期徒刑柒月。緩刑參年，緩刑期內付保護管束。
    事  實
一、辛○○為新竹縣竹東地區農會（下稱竹東農會）之會員，亦參選登記為該農會大
    鄉里農事小組第七屆會員代表候選人。辛○○為求能於民國九十年二月十五日新
    竹縣竹東地區農會會員代表選舉當日，勝選該地區該屆農會會員代表，竟基於概
    括之犯意：
（一）於競選期間在附表項次二、三、五所列之時、地沿路向具有農會會員資格之選
      舉權人戊○○、丑○○○、子○○各交付ＬＵＸ麗仕香皂禮盒一盒（九塊裝）
  ，請託於九十年二月十五日選舉農會會員代表時投其一票，約其等為選舉權一
      定之行使，經戊○○、丑○○○、子○○當場收受（戊○○、丑○○○、子○○均經公訴人依職權為不起訴處分）。
（二）辛○○又於附表項次一、四、六所列之時、地交付ＬＵＸ麗仕香皂禮盒一盒予
      具有農會會員資格之選舉權人鍾清弘、丙○○、甲○○之家人，由渠等家人轉
      告鍾清弘、丙○○、甲○○於前述選舉農會會員代表時，投其一票、亦經鍾清
      弘之妻庚○○、丙○○之妻范鍾勉妹及甲○○之家人當場收受。鍾清弘、丙○○、甲○○各於其家人收受當日返家後明知該香皂禮盒係辛○○所送，目的係
      期使渠等能於農會會員代表選舉時投其一票，渠等均未返還而收受之（鍾清弘
      、丙○○、甲○○均經公訴人依職權為不起訴處分，庚○○則因嫌疑不足，亦
      經公訴人為不起訴處分）。
（三）辛○○復於如附表項次七、八所列之時、地將ＬＵＸ麗仕香皂禮盒一盒放在具
      有農會會員資格之選舉權人癸○○之住處前、丁○○住處前之機車踏板上，由
      癸○○、丁○○返家時收受，期使癸○○、丁○○亦投其一票。癸○○、丁○○各於當日返家後，亦明知該香皂禮盒係辛○○所送，目的係期使渠等能於農
      會會員代表選舉時投其一票，渠等亦均未返還而收受之（癸○○、丁○○亦經
      公訴人依職權為不起訴處分）。
二、嗣經檢舉為警循線查獲，並於附表所示地點共扣得ＬＵＸ麗仕香皂禮盒七盒（其
    中甲○○之禮盒已剩七塊香皂）。
三、案經新竹縣調查站、新竹縣警察局竹東分局共同移請臺灣新竹地方法院檢察署檢
    察官偵查起訴。
    理  由
一、訊據被告辛○○固供承於附表所示之時、地各送ＬＵＸ麗仕香皂禮盒一盒予如附
    表所示之人，惟否認係賄選之意思，於偵查中辯稱：因附表所示之人均係鄰居或
    親朋好友，因過年拜訪，空手不好意思，且因自己有登記竹東農會大鄉里農事小
    組會員代表候選人，故順口說：「麻煩你」；於本院審理時復辯稱：其過去擔任
    大鄉里里長、竹東鎮民代表等職務多年，以其問政實力，登記參選就等於當選，
    何須以香皂禮盒賄選，其致贈香皂禮盒僅係為表達對鄰居、親朋、好友多年來的
    支持，才於農曆春節後、春耕期間攜帶禮盒拜個晚年，而對於其中具有農會會員
    資格者，順便提醒他們農會的選舉不要放棄權利，務必抽空前往投票云云。
二、經查：
（一）被告為竹東農會會員，參選登記為該農會大鄉里農事小組第七屆會員代表候選
      人，而證人戊○○、丑○○○、丙○○、子○○、鍾清弘、甲○○、癸○○、
      丁○○均為該農會選舉有選舉權之人，此有新竹縣竹東地區農會大鄉里農事小
      組選舉名冊影本、竹東地區農會（竹東鎮）第七屆會員代表當選人名冊節本影
      本各一份附卷可參；又本件於附表所示地點共扣得ＬＵＸ麗仕香皂禮盒七盒（
      其中證人甲○○之禮盒已剩七塊香皂），亦有扣押物品清單（九十保管字第０
      三０三號）一紙在卷可按，核先敘明。
（二）右開事實關於附表項次二、三、五部分，業據證人戊○○、丑○○○、子○○
      於警、調、偵訊中指述被告於送禮時有說投其一票等語詳盡在卷可按，其中證
      人戊○○於偵查中就為何收禮並加以說明：「人家送禮來，不好意思不收，又
      不是錢，且每個人都有」（見偵查卷第一０一頁）；證人丑○○○接受偵訊時
      ，其夫鍾欽相全程在場陪同，警訊筆錄復經其夫鍾欽相閱覽無訛後始夫妻二人
      簽名捺印，均有各該筆錄可憑（見偵查卷第七七頁、七八頁）；證人子○○於
      偵查中復稱：「我以後不會再收禮盒了」（見偵查卷第九一頁反面）。綜上，
      證人戊○○、丑○○○、子○○於警、調、偵訊中所言，當係謹慎為之，渠等
      於警、調、偵訊時所證，均堪信為真正。雖證人戊○○、丑○○○、子○○於
      本院審理時異口同聲改稱被告送禮盒時未說請投票給他，以前過農曆年時，被
      告也會送禮云云。惟查，證人戊○○、丑○○○、子○○於警、調、偵訊時均
      已證稱被告送禮時確實親口拜託投票支持他，且與被告無特別交情，過往被告
      並未致贈渠等禮盒禮物，經本院詢以為何先後所述不同，證人戊○○、丑○○○含混以對，證人子○○則稱：「因為在警局心會荒所以隨便講」（見本院九
      十一年二月二十二日訊問筆錄），按一般人遇警員執行搜索、繼而因所收之禮
      涉嫌收賄時，當知悉其中或涉有刑事責任，不可小覷，而就司法人員所詢問之
      各項相關問題，亦當知其回答內容與己身及送禮者之利害關係非同小可，豈有
      胡亂應對之理。是以，證人戊○○、丑○○○、子○○於本院改口所述，顯係
      渠等受不起訴處分、見無須就渠等收賄犯行擔負刑責後，為迴護被告脫罪之詞
      ，均不足取。
（三）右開事實關於附表項次一、四、六部分，亦據證人庚○○、鍾清弘、丙○○、
      甲○○於警、調、偵訊中指述甚詳，其中證人鍾清弘、丙○○、甲○○分別自
      承渠等之配偶庚○○、范鍾勉妹、或家人收受禮盒後，於渠等返家時，均有轉
      告香皂禮盒乃被告所贈，目的係要農會會員代表選舉時投票支持被告，且證人
      庚○○於本院審理時仍證稱：「他（即被告）有說要我轉告我先生投票給他，
      但後來又說沒關係，有這麼多人出來選‧‧」（見本院九十年八月三十一日訊
      問筆錄），是以，渠等於警、調、偵訊之證詞，至堪可採。雖證人庚○○於本
      院審理時改口其未轉告配偶鍾清弘關於被告攜禮拜票之事，證人甲○○亦改稱
      家人僅說農會通知要去投票云云。惟如前述，證人庚○○、甲○○於警、偵訊
      時就此揭部分均已證述綦祥，經本院詢以為何先後所述不同，證人庚○○稱先
      前其並未如此說，證人甲○○則稱忘記了。惟查，證人庚○○、甲○○住處均
      經搜索且分別扣得香皂禮盒，當知悉其中或涉有刑事責任，利害關係非比尋常
      ，而渠等接受偵訊後復均書立證人結文表示負責，顯見當時渠等對於應答各情
      ，確屬謹慎後所言，是渠等於本院事後所稱，亦均為迴護被告之詞，皆不可採
      。
（四）右開事實關於附表項次七、八部分，亦據證人癸○○、丁○○於警、調、偵訊
    中證述詳明，雖本院審理時證人癸○○改稱其直到警察搜索時方知香皂禮盒是
      被告所贈，證人丁○○亦改口被告送禮時未說農會選舉要選他云云。惟查，證
      人癸○○於接受新竹縣調查站訊問時業已證述：「（辛○○為何送香皂禮盒給
      你？）因為這次農會選舉辛○○有出馬競選，所以我認為陳某才特別送香皂禮
      盒給我希望我支持他」（見偵查卷第一０八頁），於本院亦證稱：「（問：農
      會選舉被告有無向你拜票？）收到香皂禮盒前有來過一次，他說這次農會選舉
      他有出來選，請我去投票，幾天之後就有香皂放在門口」（見本院九十年八月
      三十一日訊問筆錄），且始終陳稱其與被告僅係點頭之交，逢年過節被告亦不
      曾致贈禮物，衡情，被告與證人癸○○交情極為平淡，殊無被告所辯於春耕期
      間拜晚年送禮之可能，且被告送禮之時間距其因農會選舉前往證人癸○○住處
      拜票僅僅數日，足見被告係為選舉之故方贈送香皂禮盒。又查，證人丁○○於
      偵查中就被告為何送香皂禮盒一節，答以：「應與農會選舉有關，意思是要我
      投票給他，因我們附近的人每戶均有收到」（見偵查卷第一一六頁反面、第一
      一七頁），經本院詢問當時為何如此陳述，補稱：「不用想也知道，因為當時
      快要選舉是敏感時刻，所以我認為與農會選舉有關」（見本院九十年八月三十
      一日訊問筆錄），且亦稱其與被告雖係親戚，但平常無往來，準此，堪認被告
      確係因選舉而送禮盒予證人丁○○。
（五）證人戊○○、丑○○○、丙○○、子○○、鍾清弘、甲○○、癸○○於偵訊時
      均證稱渠等與被告並無何特別交情，證人丁○○於偵訊中固稱與被告有親戚關
      係等語，然亦陳明平日並無往來，且證人八人均陳稱往昔逢年過節被告並未致
      贈禮物等語，雖證人戊○○、丑○○○、子○○於本院審理時翻異前詞，然並
      不足採之理由業如前述，而以渠等三人在偵訊中證述為可取。從上述證言可知
      ，被告之所以對證人鍾清弘、戊○○、丑○○○、丙○○、子○○、甲○○、
      癸○○、丁○○分別致贈香皂禮盒，均因為此揭證人係具有選舉權人資格之農
      會會員，並非因親朋好友關係送禮，被告於選舉前送禮，足證其目的即係要求
      投其一票，約定為選舉權一定之行使。其次，被告最早之送禮日期係九十年二
      月十二日，斯時為農曆正月二十日，元宵已過，且離農曆過年已遠，而被告密
      集於九十年二月十二日、十三日、十五日上午致贈香皂禮盒，反與九十年二月
      十五日選舉農會會員代表之日期極為接近，益徵被告係為選舉之目的而送禮。
      又春耕期間農事甚忙，舉凡育苗、翻土、插秧、灌溉等事，均亟需人力與時間
      ，上開證人復均係農會會員，應仍從事農作，倘如被告所辯其送禮時間屬春耕
      時期，則上開證人既已忙於農事，何來等待被告至渠等家中送禮、拜晚年之閒
      情？
（六）第查，被告於警、調、偵訊中分別供稱：「一方面是親戚或鄰居，一方面他們
      有選票，所以送禮‧‧我只有說這次農會代表選舉我有參選，我抽到一號，麻
      煩你」、「我致贈香皂禮盒之目的有二個原因，一個是過年期間至親戚家、會
      員家或鄰居家拜訪，空手不好意思，所以致贈香皂禮盒，另一個原因係利用拜
      訪之機會，告訴農會會員們我有參選農會代表，請考慮支持我」、「因我有登
      記農會會員代表，才順口說麻煩你」（分見偵查卷第五六頁反面、第六二頁、
      第五九頁）。準此，被告明知自己登記參選農會會員代表，且證人戊○○、丑
      ○○○、丙○○、子○○、鍾清弘、甲○○、癸○○、丁○○均為有選舉權之
      人，猶於競選期間拜訪此揭有選舉權之人，且於送禮時說「麻煩你」，或雖受
      訪人不在仍委請渠等家人轉告，其係以交付財物為方法而與前開選舉權人約定
      投其一票之行為至為明顯，縱令被告送禮之部分原因係過年期間贈禮予鄰居、
      親友，仍無解於被告前開賄選行為之成立。
（七）本件被告所送之ＬＵＸ麗仕香皂禮盒，每盒售價新台幣（下同）八十元，有統
      一發票一紙附捲可按，價值雖非巨大，然被告送禮地點係新竹縣竹東鎮○○路
      ○段二三九、二四三、二五七、二五九、三三七、三四一、三八五號，此為竹
      東鎮靠山接近北埔鄉之偏僻地區，消費水平不高，該一盒禮盒足以影響選舉權
      人之投票行為，是該禮盒在客觀上具有相當之對價性無疑。
（八）證人壬○○○、己○○、乙○○雖於本院均證稱渠等非竹東農會會員，九十年
      農曆年後，亦獲被告贈送香皂一盒等語。惟如前述，被告之所以對證人鍾清弘
      、戊○○、丑○○○、丙○○、子○○、甲○○、癸○○、丁○○分別致贈香
      皂禮盒，均因此揭證人係具有選舉權人資格之農會會員，其於選舉前送禮，目
      的即係要求投其一票，約定為選舉權一定之行使，被告賄選犯行，已堪認定，
      雖其另致贈禮盒予不具選舉權之證人壬○○○、己○○、乙○○，然此與前揭
      賄選行為並不相涉，亦無從反證被告送禮予證人鍾清弘等並非基於賄選之意思
      。
（九）綜上所述，被告前開所辯，均不足採。本案罪證明確，被告前述賄選罪嫌，應
      堪認定。
三、核被告所為，係犯農會法第四十七條之一第一項第二款之交付財物賄選罪。被告
    多次交付財物賄選之犯行，均時間緊接，所犯又係構成要件相同之罪名，顯皆係
    基於概括犯意為之，係連續犯，依刑法第五十六條規定，論以一罪，並加重其刑
    。爰審酌選舉過程需有公平競爭之環境，俾能達到選賢與能之目的，被告不思以
    合法方法競選，竟以賄賂方式參與選舉，嚴重破壞選舉之公平性與社會風氣，實
    屬不當，且因交付賄賂而當選者若企求回收所出資之賄款，必將弊端叢生而影響
    農會之經營，甚而動搖農會金融制度正常運作，暨行賄人數多達八人，被告犯罪
    後先坦認部分犯罪事實，既而全盤否認犯行等一切情狀，量處如主文所示之刑。
    惟念被告前未曾犯罪，有臺灣高等法院被告全國前案紀錄表在卷可稽，且被告之
    錯誤行為，實有部分係源於社會教育功能之不彰，其經此刑之追訴及處分教訓，
    當思及行為之不當，已足收矯治教化之功能，諒亦無再犯之虞，故認本案所宣告
    之刑，以暫不執行為宜，爰併宣告緩刑三年，以勵自新。又被告自承其曾多次參
    與基層民意代表與農會選舉，為使其於緩刑期間能約束自我，並深思選舉之公平
    性而確保無再犯之虞，認其於緩刑期內應付保護管束為宜，爰並宣告緩刑期內付
    保護管束。
四、扣案之香皂禮盒七盒，係被告贈送予證人鍾清弘、戊○○、丑○○○、子○○、
    甲○○、癸○○、丁○○等人之物，且均經渠等收受，自不得再認係被告所有，
    爰不為沒收之諭知，附此敘明。
據上論斷，應依刑事訴訟法第二百九十九條第一項前段，農會法第四十七條之一第一
項第二款，刑法第十一條前段、第五十六條、第七十四條第一款、第九十三條第一項
，判決如主文。
本案經檢察官吳金棟到庭執行職務。
中      華      民      國    九十一    年      三      月    二十五    日
                                臺灣新竹地方法院刑事第一庭
                                    法  官  李  珮  瑜
右正本證明與原本無異。
如不服本判決，應於判決送達後十日內向本院提出上訴狀（應附繕本），上訴於臺灣
高等法院。
                                    書記官  龔  紀  亞
中      華      民      國九十一    年      三      月    二十五    日
附錄犯罪引用法條：
農會法第四十七條之一
農會之選舉有左列行為之一者，處三年以下有期徒刑，得併科三萬元以下罰金：
一有選舉權之人，要求、期約或收受財物或其他不正利益，而許以不行使其選舉權或
  為一定之行使者。
二對於有選舉權之人，行求、期約或交付財物或其他不正利益，而約其不行使選舉權
  或為一定之行使者。
三對於候選人行求、期約或交付財物或其他不正利益，而約其放棄競選或為一定之競
  選活動者。
四候選人要求、期約或收受財物或其他不正利益，而許以放棄競選或為一定之競選活
  動者。
犯前項之罪者，所收受之財物沒收之。如全部或一部不能沒收時，追徵其價額。
 附表：
┌──┬───┬────────┬───────┬────┬───────┐
│項次│姓  名│日            期│地          點│財  物  │備          註│
├──┼───┼────────┼───────┼────┼───────┤
│一  │鍾清弘│民國九十年二月十│新竹縣竹東鎮中│麗仕香皂│由被告交予鍾清│
│    │      │月十三日晚上七時│豐路三段二三九│禮盒一盒│弘之妻庚○○，│
│    │      │三十分許        │、二四一號前（│（九塊裝│由庚○○轉告鍾│
│    │      │                │住處）        │  ）    │鍾清弘投票給被│
│    │      │                │              │        │告。在其住處扣│
│    │      │                │              │        │得該香皂二盒，│
│    │      │                │              │        │其中一盒係鄰居│
│    │      │                │              │        │戊○○轉送。  │
├──┼───┼────────┼───────┼────┼───────┤
│二  │戊○○│同右            │同右          │同右    │與庚○○同時收│
│    │      │                │              │        │受。          │
├──┼───┼────────┼───────┼────┼───────┤
│三  │鍾劉四│民國九十年二月十│新竹縣竹東鎮中│同右    │扣得香皂禮盒一│
│    │妹    │三日下午五時許  │豐路三段二四三│        │盒。          │
│    │      │                │號前（住處前）│        │              │
├──┼───┼────────┼───────┼────┼───────┤
│四  │丙○○│民國九十年二月十│新竹縣竹東鎮中│同右    │由被告交予范炳│
│    │      │三日下午某時    │豐路三段二五七│        │麟之妻范鍾勉妹│
│    │      │                │號（住處）    │        │，由范鍾勉妹轉│
│    │      │                │              │        │告丙○○投票給│
│    │      │                │              │        │被告，所收之香│
│    │      │                │              │        │皂禮盒已轉送其│
│    │      │                │              │        │女兒。        │
├──┼───┼────────┼───────┼────┼───────┤
│五  │子○○│民國九十年二月十│新竹縣竹東鎮中│同右    │扣得香皂禮盒一│
│    │      │二日或十三日晚上│豐路三段三三七│        │ 盒。         │
│    │      │九時許（即選舉前│號（住處）    │        │              │
│    │      │二、三日）      │              │        │              │
├──┼───┼────────┼───────┼────┼───────┤
│六  │甲○○│民國九十年二月十│新竹縣竹東鎮中│同右    │由被告交給宋湘│
│    │      │五日上午七時    │豐路三段三四一│        │琴之家人，再由│
│    │      │                │號（住處）    │        │家人轉告甲○○│
│    │      │                │              │        │投票給被告。扣│
│    │      │                │              │        │得之禮盒已剩七│
│    │      │                │              │        │塊。          │
├──┼───┼────────┼───────┼────┼───────┤
│七  │癸○○│民國九十年二月十│新竹縣竹東鎮中│同右    │癸○○未在家，│
│    │      │二日某時        │豐路三段三八五│        │被告將該香皂禮│
│    │      │                │號（住處）    │        │盒放在其住處門│
│    │      │                │              │        │口。於其住處扣│
│    │      │                │              │        │得該香皂禮盒一│
│    │      │                │              │       │盒。          │
├──┼───┼────────┼───────┼────┼───────┤
│八  │丁○○│民國九十年二月十│新竹縣竹東鎮中│同右    │丁○○未在家，│
│    │      │二日某時        │豐路三段二五九│        │被告將該香皂放│
│    │      │                │號前（住處）  │        │在住處前機車上│
│    │      │                │              │        │。扣得該香皂禮│
│    │      │                │              │        │盒一盒。      │
└──┴───┴────────┴───────┴────┴───────┘
